【裁判字號】    90,台上,6980
【裁判日期】    901114
【裁判案由】    因被告等妨害自由等案件
【裁判全文】
最高法院刑事判決                                九十年度台上字第六九八○號
    上  訴  人  台灣高等法院檢察署檢察官
    上  訴  人
    即  被  告  乙○○
    選任辯護人  郭芳宜律師
    上  訴  人
    即  被  告  丁○○
                甲○○
                丙○○
右上訴人等因被告等妨害自由等案件，不服台灣高等法院中華民國八十八年一月十九
日第二審判決（八十七年度上訴字第三九○四號，起訴案號：台灣板橋地方法院檢察
署八十七年度偵字第二二三四號），提起上訴，本院判決如左：
    主  文
原判決關於乙○○、丁○○、丙○○、甲○○共同以非法方法，剝奪人之行動自由部
分均撤銷，發回台灣高等法院。
其他上訴駁回。
    理  由
甲、關於撤銷發回部分
本件原判決認定：上訴人即被告乙○○因藝品商李南德積欠伊新台幣（下同）一百十
萬元未還。乙○○遂央求上訴人即被告丁○○、丙○○、甲○○等人為其討債。八十
五年元月間某日下午四、五時許，在台北縣板橋市○○街一百號某茶行內，乙○○通
知丁○○等人前去，向李南德索討債務未果，乙○○竟與丁○○、丙○○、甲○○等
基於共同之犯意，強行將李南德帶往由余昱熹（另案經台灣台東地方法院，以恐嚇安
全罪，判處有期徒刑五月確定）在台北縣板橋市○○路開設之「鐵工廠ＰＵＢ」內，
余昱熹加入以共同之犯意，對李南德稱：「你面相很難看」，再以茶水潑之，繼而由
丁○○、丙○○、甲○○等則從旁吆喝李南德，促其還債，並將李南德之手掌按於電
磁爐上，造成其手掌紅腫、生水泡（傷害部分未據告訴）以此強暴脅迫方法促使李南
德還債。後丁○○等人（余昱熹並未參與）以衣服套住李南德頭部，將李南德押入車
內，以手銬銬於車椅手把上，載往台北縣土城市某處屋內，逼迫李南德還債。李南德
告知其所有之古董及藝品放置處所，同意以之抵償債務。丁○○、乙○○等人隨即趕
往台北縣板橋市○○街二十五巷三號，乙○○並請不知情之小貨車司機陳松源駕駛小
貨車前往該處載貨。乙○○等人進入該店內後即喝令該店會計簡麗珠不得妄動，隨即
開始搬取店內貨品，而將店內之茶壺、玉器、古董、藝品搬走，載至乙○○所開設之
上品茶行內存放，妨害簡麗珠對上開藝品管理權利之行使。丁○○等人迄翌日凌晨一
、二時許，始將李南德釋回，而限制李南德之行動自由達七、八個小時之久等情。因
而撤銷第一審關於論處被告乙○○、丁○○、丙○○、甲○○等人妨害自由罪刑部分
之判決。改判仍論處該被告等四人以共同以非法方法，剝奪人之行動自由罪刑（丁○
○、甲○○為累犯），雖非無見。惟查：（一）按被告之自白，須非出於強暴、脅迫
、利誘、詐欺或其他不正之方法，且與事實相符者，始得採為證據，如果被告之自白
，係出於不正之方法，並非自由陳述，即其取得自白之程序，已非適法，則不問自白
內容是否確與事實相符，因其非係適法之證據，即不能採為判決基礎，故審理事實之
法院，遇有被告對於自白提出刑求之抗辯時，應先於其他事實而為調查。經查上訴人
丁○○於第一審訊問時供稱：伊調查局及偵查中所述均不實在，因伊身體不好，且市
調處有恐嚇伊，叫伊在偵查中要講一樣的話等語（第一審卷第八十頁反面），則其自
白是否符合刑事訴訟法第一百五十六條第一項之情形，而得採為證據，依前開說明，
自應先為調查，而此又攸關原審能否合法採信上訴人丁○○該部分自白而為事實判斷
之依據，原審對此未予調查，亦未說明不予調查之理由，亦有應於審判期日調查之證
據未予調查及理由不備之違誤。（二）按法院就檢察官起訴之被告犯罪事實，有全部
加以審判之義務，同一被告經檢察官提起公訴之犯罪事實，如為可分之數罪，而應併
合處罰之案件，苟法院就其中一罪或數罪漏未審判，固應由原漏判法院補行判決即可
；若起訴之犯罪事實，具有實質上或裁判上之一罪關係，而法院就其中一部分未予判
決，即屬已受請求之事項未予判決之違法。本件依檢察官起訴書犯罪事實欄記載：「
乙○○乃基於共同犯意聯絡夥同余昱熹、丁○○、丙○○、甲○○，在台北縣板橋市
○○街二十五巷口，將李南德強押至板橋市○○街一百號茶行強索債務」及「丁○○
等人隨即至土城山上逼迫李南德簽立向乙○○借款新台幣（下同）二百萬元，同意以
古董、藝品等值抵押二百萬元之字據後，始將李南德釋回」等情，原判決就該部分起
訴事實，未予論述，而該部分與前開已判決妨害李南德自由部分，係在同一犯意內，
原審漏未審酌，即屬已受請求之事項未予判決之違法。（三）按刑法上之牽連犯，以
犯一罪，而其方法或結果之行為犯他罪名者，方屬相當，所謂方法結果，須在客觀上
犯他罪係為犯本罪之手段，或犯本罪之行為結果另犯他一罪名，不以行為人主觀之意
思為判別標準。故牽連犯之方法行為與目的行為或原因行為與結果行為，須具有不可
分離、直接、密切之關係，始足當之；若所犯二罪，僅有偶然之方法或結果之機會關
係者，自不得謂為牽連犯。檢察官起訴意旨認被告等四人所犯妨害自由罪（對李南德
部分）及盜匪罪（對簡麗珠部分）間，為犯意各別，應分論併罰。原審經審理結果，
就被害人簡麗珠部分，認被告等四人係以強暴脅迫之方法，妨害簡麗珠對該藝品管理
之權利，應僅成立刑法第三百零四條第一項之強制罪，而變更檢察官起訴之懲治盜匪
條例第五條第一款之罪名，並認與前開所犯刑法第三百零二條第一項之非法方法剝奪
行動自由罪（李南德部分），有方法與結果之牽連關係，應從一重論以妨害自由罪論
處。惟查妨害李南德之自由與妨害簡麗珠行使權利間，究竟如何有方法、結果之牽連
關係？二罪間是否具有不可分離、直接、密切之關係？仍待研求，原判決未於理由中
敘明其判斷之依憑，遽依刑法第五十五條論斷，尚嫌速斷，並有判決理由不備之違誤
。以上或為檢察官及被告上訴意旨所指摘，或為本院得依職權調查之事項，應認原判
決關於上訴人即被告等四人共同以非法方法剝奪人之行動自由部分，有撤銷發回之原
因。
乙、關於上訴駁回部分
一、上訴人乙○○非法持有子彈部分：
按刑事訴訟法第三百七十七條規定：上訴於第三審法院，非以判決違背法令為理由，
不得為之。是提起第三審上訴，應以原判決違背法令為理由，係屬法定要件；如果上
訴理由狀並未依據卷內訴訟資料具體指摘原判決不適用何種法則或如何適用不當，或
所指摘原判決違法情事，顯與法律規定得為第三審上訴理由之違法情形不相適合時，
均應認其上訴為違背法律上之程式，予以駁回。本件原判決撤銷第一審關於論處上訴
人乙○○以未經許可持有子彈罪刑之判決，改判仍論處上訴人乙○○以未經許可持有
子彈罪刑。係依憑上訴人乙○○坦承犯罪之供詞，並參酌有扣案之制式子彈十九顆及
內政部警政署刑事警察局八十七年二月十二日刑鑑字第六五三七號鑑驗通知書等證據
資料，而為論斷，已敘述其所憑之證據及認定之理由。而以上訴人乙○○否認犯罪，
並辯稱：上開子彈係供紀念之用，伊不知非經許可不得持有云云，為飾卸之詞，不足
採信，在理由內依憑卷證資料，詳加指駁；並說明上訴人乙○○非法持有具有殺傷力
制式子彈，被查獲時已在槍砲彈藥刀械管制條例八十六年十一月二十四日修正公布之
後，應適用裁判時新法，無新舊法比較問題之理由。從形式上觀察，原判決並無採證
違反法則或適用法則不當之違法情形存在。按未經許可無故持有具有殺傷力之子彈，
其持有之繼續，為行為之繼續，亦即一經持有該槍彈，罪即成立，但其完結須繼續至
持有行為終了時為止。原判決認定：上訴人乙○○於七十二年間拾獲上開查扣之子彈
，即未經許可持有，嗣於八十七年一月二十日被警查獲等情。則迄查獲時止，上開扣
案之子彈既仍在上訴人乙○○持有中，其犯罪行為即繼續中，其行為時即為查獲時，
既已有修正後之槍砲彈藥刀械管制條例第十二條第四項可資規範適用，自無所謂行為
時無處罰單純持有子彈明文可言，上訴人乙○○上訴意旨以其若係於七十二年六月二
十七日槍砲彈藥刀械管制條例公佈施行前拾獲扣案之子彈而開始持有，因拾獲時刑法
無處罰明文，不得因其後施行之法律有處罰規定而予以處罰云云，即有誤會。上訴意
旨徒以自己之說詞，泛指原判決違法，並未就原判決所為論斷究如何違背經驗法則、
論理法則，依據卷內訴訟資料具體指明，難認已符合首揭法定之第三審上訴要件。其
此部分之上訴違背法律上之程式，應予駁回。
二、上訴人丁○○、丙○○、甲○○恐嚇取財部分：
按刑事訴訟法第三百七十六條所列各罪之案件，經第二審判決者，不得上訴於第三審
法院，法有明文。本件上訴人丁○○、丙○○、甲○○所犯恐嚇取財罪部分，原審係
依刑法第三百四十六條第一項論處罪刑，核屬刑事訴訟法第三百七十六條第六款之案
件。依上開說明，此部分既經第二審判決，自不得上訴於第三審法院，上訴人丁○○
、丙○○、甲○○竟復一併提起上訴，顯為法所不許。至於原判決正本記載此部分亦
得上訴於第三審，顯屬誤載，併予明。
三、上訴人甲○○妨害自由部分：
按當事人對於下級法院之判決有不服者，得提起上訴，其上訴期間為十日，自送達判
決後起算，刑事訴訟法第三百四十九條前段定有明文。本件上訴人甲○○因妨害自由
案件，經原審判決後，於八十八年二月三日送達於上訴人甲○○收受，有送達證書附
卷可按，其上訴期間依「法院訴訟當事人在途期間標準」扣除在途期間二日，截至八
十八年二月十九日應已屆滿（八十八年二月十五日期間之末日為春節假期，延至同月
十九日屆滿）。乃上訴人竟延至同年三月四日始行提起上訴，顯已逾期，其上訴自非
合法，應予駁回。
據上論結，應依刑事訴訟法第三百九十七條、第四百零一條、第三百九十五條前段，
判決如主文。
中      華      民      國     九十     年     十一     月     十四     日
                              最高法院刑事第十一庭
                                  審判長法官  林  增  福
                                        法官  邵  燕  玲
                                        法官  吳  昆  仁
                                        法官  陳  世  雄
                                        法官  惠  光  霞
      右正本證明與原本無異
                                              書  記  官
中      華      民      國     九十     年     十一     月    二十二    日


司法院資訊處製作；財團法人民間司法改革基金會備份。
